【裁判字號】    88,訴,599
【裁判日期】    890426
【裁判案由】    損害賠償
【裁判全文】
臺灣彰化地方法院民事判決  八十八年度訴字第五九九號
    原      告  丙○○
    被      告  甲○○
                乙○○
右當事人間請求損害賠償事件，本院判決如左：
    主    文
被告乙○○應給付原告新台幣壹佰貳拾陸萬元，其中新台幣柒拾捌萬元自民國八十六
年四月十日起，另肆拾捌萬元自民國八十六年四月二十五日起，均至清償日止，按週
年利率百分之五計算之利息。
原告其餘之訴駁回。
訴訟費用由被告乙○○負擔。
    事    實
甲、原告方面：
一、聲明：被告乙○○、甲○○應連帶給付原告新台幣壹佰貳拾陸萬元，其中新台幣
    柒拾捌萬元自民國八十六年四月十日起，另肆拾捌萬元自民國八十六年四月二十
    五日起，均至清償日止，按週年利率百分之五計算之利息。
二、陳述：
    （一）被告等為同胞兄妹，被告甲○○召募民間互助會，互助會採「死會固定每
          月交付新台幣（下同）二萬元，而活會則扣該會標息（即內標制）」，原
          告參加二會，一為民國八十三年一月十日起會，包括會首計四十二會，另
          為八十四年四月二十五日起會，包括會首計四十七會，惟至八十六年四月
          間原告發覺被告乙○○冒標原告之活會時，前者已為第四十會，故死會為
          三十九會，原告有七十八萬元之權，後者為第二十五會，故死會為二十四
          會，原告有四十八萬元之權，合計一百二十六萬元之請求權，為此請求被
          告等連帶賠償上開款項。
    （二）被告乙○○為調度週轉金，常以長期支票向原告換借現金，已有多年，其
          間尚有未獲兌現之支票在原告手中，況被告乙○○自偵查起至第二審期間
          之陳述反覆無常，先謂「是我自己參加的會」，後又改稱「是我用欠原告
          款之利息付每月會款」，但始終未曾提及冒標會款已還，可證兩造間早有
          借貸關係，被告乙○○以支付原告之支票是清償欠款，竟稱係還冒標會款
          ，顯是逃避責任，如係清償冒標會款，豈有不收取收據之理。且被告於八
          十七年一月八日委請律昇法律事務所以律昇函字第八七０一０八０二號函
          通知原告處理債務事宜，更可證兩造間有其他債務糾紛，否則即無發該律
          師函之必要。另被告甲○○係上開互助會之會首，自應對會員負民事責任
          ，故無論其是否有刑事責任，對於會員被冒標之應得會款應負連帶賠償責
          任。
三、證據：提出律師函一件、支票三紙為證。
乙、被告甲○○方面：
一、聲明：駁回原告之訴。
二、陳述：會是乙○○跟的，會款也是乙○○繳的，會也是乙○○標的，原告並未來
    標過會，雖會單上有原告的名字，但該名字是乙○○提供的，伊才將之填載在標
    單上，並不知原告與乙○○間的關係為何；伊並未騙原告，會是乙○○跟的，原
    告所稱在她知道會被冒標後就未再繳會款，這伊也不知道，因為會員不是原告，
    而是乙○○；本件刑案部分，業經台灣高等法院台中分院判決伊無罪。
三、證據：提出會單二紙及台灣高等法院台中分院八十八年度上訴字第一四七七號刑
    事判決一件為證。
丙：被告乙○○方面：未於最後言詞辯論期日到場，惟其於前辯論期日提出之書狀聲
    明、陳述如左。
一、聲明：駁回原告之訴。
二、陳述：八十二年以客票向原告借錢，因未兌現，故簽發自己之支票三張分別為十
    四萬五千元、二十萬元，五十五萬元，總計八十九萬五千元予原告；八十三年一
    月十日之互助會，伊跟一會，因原告要求一會以其名義登記，原告拿錢，伊則負
    責以利息繳納全部會款，同年七月十日伊以原告之名義標得會款六十八萬元，原
    告本願將全數借伊週轉，等其需款時再歸還，嗣後原告認為不合算僅借伊六十萬
    元，並簽發二紙發票日為八十三年九月十五日之鹿港信用合作社支票供作擔保；
    八十四年四月二十五日之互助會是與原告合夥跟的會，至第十會時將之頂下來，
    須支付原告十萬元再加上之前的欠款（支票）到期總計三十八萬元，並簽發鹿港
    信用合作社同額支票一紙作為擔保。然於八十三年四月十五日還原告二十萬元（
    以發票人梁玉媛，付款人鹿港信用合作社，票號AA0000000號，面額二十
    萬元之支票支付），同年九月十五日清償原告三十萬元（以發票人梁玉媛，付款
    人鹿港信用合作社，票號AA0000000號，面額三十萬元之支票支付），八
    十五年九或十月底因上開三十八萬元支票退票，伊即以現金換回。嗣於八十六年
    四月二十九日晚上再清償十五萬元，同年五月六日清償三十八萬元（其中現金八
    萬元，發票人李春生，付款人彰化商業銀行，發票日均為八十六年五月六日，票
    號分別為00000000號、00000000號，面額分別為二十萬元、十
    萬元），八十六年五月三十日再清償現金二十萬元，至此包括利息已全部清償原
    告債務。又原告稱會是她跟的，錢也是她繳的，則應係原告將會錢全部交給會首
    ，何須將會錢交給伊代繳？
三、證據：提出支票影本六紙、本票影本九紙為證。
    理    由
一、本件被告乙○○未於最後言詞辯論期日到場，核無民事訴訟法第三百八十六條各
    款所列情形，依原告之聲請，由其一造辯論而為判決。
二、原告主張被告等為同胞兄妹，被告甲○○召募民間互助會，互助會採「死會固定
    每月交付新台幣（下同）二萬元，而活會則扣該會標息（即內標制）」，原告參
    加二會，一為民國八十三年一月十日起會，包括會首計四十二會，另為八十四年
    四月二十五日起會，包括會首計四十七會，惟至八十六年四月間原告發覺被告乙○○冒標原告之活會時，前者已為第四十會，故死會為三十九會，原告有七十八
    萬元之權，後者為第二十五會，故死會為二十四會，原告有四十八萬元之權，合
    計一百二十六萬元之請求權，為此請求被告等連帶賠償上開款項。又被告乙○○
    為調度週轉金，常以長期支票向原告換借現金，已有多年，其間尚有未獲兌現之
    支票在原告手中，況被告乙○○自偵查起至第二審期間之陳述反覆無常，先謂「
    是我自己參加的會」，後又改稱「是我用欠原告款之利息付每月會款」，但始終
    未曾提及冒標會款已還，可證兩造間早有借貸關係，被告乙○○以支付原告之支
    票是清償欠款，竟稱係還冒標會款，顯是逃避責任，如係清償冒標會款，豈有不
    收取收據之理。且被告於八十七年一月八日委請律昇法律事務所以律昇函字第八
    七０一０八０二號函通知原告處理債務事宜，更可證兩造間有其他債務糾紛，否
    則即無發該律師函之必要。另被告甲○○係上開互助會之會首，自應對會員負民
    事責任，故無論其是否有刑事責任，對於會員被冒標之應得會款應負連帶賠償責
    任等語。
三、被告甲○○則以會是乙○○跟的，會款也是由乙○○繳，由乙○○標會，原告並
    未來標過會，雖會單上有原告的名字，但該名字是乙○○提供的，伊才將之填載
    在標單上，並不知原告與乙○○間的關係為何；伊並未騙原告，會是乙○○跟的
    ，原告所稱在她知道會被冒標後就未再繳會款，這伊也不知道，因為會員不是原
    告，而是乙○○；本件刑案部分，業經台灣高等法院台中分院判決伊無罪等語資
    為抗辯。被告乙○○則以包括伊對原告之借款、冒標之會款及其利息已全部清償
    。又原告稱會是她跟的，錢也是她繳的，則應係原告將會錢全部交給會首，何須
    將會錢交給伊代繳等語置辯。
四、被告乙○○抗辯其積欠原告之債務已於八十六年五月三十日全部清償，雖據其提
    出支票影本六紙、本票影本九紙為證，然其中一紙面額十四萬五千元及另一紙四
    十五萬元之支票均未獲兌現，且未就其給付現金部分提出證據以證其說，並為原
    告所否認係清償本件會款，另稱如有清償，應係被告乙○○清償積欠伊其他之債
    務，業據原告提出被告乙○○因向其借貸而簽發供擔保之支票三紙為證。又被告
    乙○○如已於八十六年五月三十日已全部清償原告債務，何須再委請林思銘律師
    於八十七年二月八日發函通知原告，被告乙○○已委任其代為處理其與原告間之
    債務問題，亦有原告提出之律昇法律事務所八十七年二月八日八十七年度律昇函
    字第八七０一０八０二號函在卷可證，足徵被告乙○○前開抗辯，無足採信。次
    查，被告乙○○於刑事偵查中供稱：「因為我之前欠丙○○錢，她要我幫她跟一
    個會：：：」、「是丙○○要求我去跟這個會，而我又欠丙○○錢，我以欠她的
    利息去繳這些會錢，所以後來得標後，我問她是否要用錢，她不用，先六十萬借
    我」、「因為是丙○○私下要我去跟的」、「互助會錢是我在繳的，是我以欠她
    的錢去繳會錢的」、「：：：她要求我幫她參加一會，後來我即幫她參加一會，
    我將每月利息在繳互助會錢有剩後再給她，當時我跟她講好以後標到互助會的錢
    是歸她，後來總共跟了二個互助會，都是用我欠她的利息錢來繳的：：：」等語
    （見偵查卷第十二、十三、二十、二十一、二十二、三十九、四十頁）。即於本
    院刑事庭審理時亦供陳：「：：：所以我以丙○○的名字參加互助會，用要付給
    她的利息錢支付互助會會款」諸語（見本院刑事卷第二十八頁）。另於台灣高等
    法院台中分院刑事庭時供稱：係應告訴人要求以其名義參加互助會，告訴人才有
    保障等語（見該刑事卷第四十二頁），此有台灣高等法院台中分院八十八年度上
    訴字第一四七七號判決書在卷可按。雖原告堅稱前開民間互助會均是其自己所加
    入，並由其繳納會款，然上開互助會係由與住在原告住家對面之被告甲○○所召
    集，而原告郤稱其會款有時亦繳予乙○○收受，顯不合情理，因被告甲○○既住
    於原告對面，則原告將會款直接拿到對面交給被告甲○○即可，何須再由被告乙○○轉交，是原告此部分之主張，應與事實不符，應係被告乙○○以原告之名義
    參加前述被告甲○○所召集之民間互助會，並由被告乙○○繳納會款及以原告之
    名義標取會款，此並為台灣高等法院台中分院八十八年度上訴字第一四七七號判
    決所認定。又上開互助會既係被告乙○○以原告之名義參加，並以積欠原告債務
    之利息繳付，則上開互助會應屬原告所有，收取會款之權利亦應屬原告行使甚明
    ，被告乙○○竟將之冒標並取走會款，原告請求被告乙○○應賠償其冒標上開互
    助會款一百二十六萬元及其遲延利息之部分為有理由，應予准許。
五、原告雖另主張被告甲○○係上開互助會之會首，自應對會員負民事責任，故無論
    其是否有刑事責任，對於會員被冒標之應得會款應負連帶賠償責任。惟查：上開
    互助會係被告乙○○以原告之名義參加前述被告甲○○所召集之民間互助會，並
    由被告乙○○繳納會款及以原告之名義標取會款，已如前述。又被告甲○○確有
    將會款交付被告乙○○，此為兩造所不爭執，被告乙○○既以原告之名義參加上
    開互助會，則被告乙○○以原告之名義標得上開互助會，被告甲○○即將全數會
    款交予被告乙○○，僅係履行會首之義務，應無與被告乙○○共同冒標情事，如
    係其與被告乙○○共謀冒標原告之互助會，則所得之會款，當係由被告二人均分
    ，被告甲○○焉有可能分文未取，而全數交給被告乙○○之理。是被告甲○○辯
    稱上開互助會係被告乙○○所參加，且不知原告與被告乙○○間之關係，堪予採
    信。況被告甲○○之刑事部分並經台灣高等法院台中分院刑事庭以八十八年度上
    訴字第一四七七號判決無罪在案，故原告請求被告甲○○應與被告乙○○連帶給
    付會款一百二十六萬元及其遲延利息之部分為無理由，應予駁回。
六、兩造其餘攻擊防禦方法及舉證，因本件事證已臻明確，且與判決不生影響，爰不
    一一論述，附予敘明。
七、據上論結，本件原告之訴為一部有理由，一部無理由，依民事訴訟法第三百八十
    五條第一項前段、第七十九條但書，判決如主文。
中      華      民      國    八十九    年      四      月    二十六    日
                                        臺灣彰化地方法院民事第一庭
~B法      官  陳秋錦
右為正本係照原本作成
如對本判決上訴須於判決送達後廿日內向本院提出上訴狀
~B法院書記官  陳蒼林
中      華      民      國    八十九    年      四      月     二十六   日


司法院資訊處製作；財團法人民間司法改革基金會備份。
